【裁判字號】    94,訴,3426
【裁判日期】    950406
【裁判案由】    返還不當得利
【裁判全文】
臺灣臺北地方法院民事判決              94年度訴字第3426號
原      告  甲○○
被      告  乙○○
訴訟代理人  崔百慶律師
複  代理人  王柏棠律師
上列當事人間請求返還不當得利事件，本院於中華民國95年3 月
16日言詞辯論終結，判決如下：
    主  文
原告之訴及其假執行之聲請均駁回。
訴訟費用由原告負擔。
    事實及理由
一原告主張：坐落台北市○○區○○段1 小段406、372地號土地
  （下稱系爭土地）為原告所有，所有權範圍為全部、5/6 ，詎
  被告於民國64至70年間，因經營極樂公墓，擅自出售系爭土地
  使用權，開立認穴證予訴外人蔣能祥、徐汪誦芬，並與訴外人
  翁鶯共同開立土地使用證明書予訴外人陳田、林如清水、陳福
  永，供上開買受人之先人作為墓地使用，占用面積各為2.5 坪
  、10坪、11坪、11坪、14坪，共48.5坪，依每坪使用權市價新
  臺幣（下同）40,000元計算，被告無法律上之原因，受有1,94
  0,000元之利益，使原告受有損害，原告依民法第179條規定，
  自得請求被告如數給付云云，並聲明：(一)被告應給付原告1,94
  0,000元，及自78年3月22日起至清償日止，按年息百分之五計
  算之利息。(二)願供擔保，請准宣告假執行。
二被告則以：被告之父親錢宗範原經營極樂公墓，錢宗範將購買
  之土地登記予被告及被告之哥哥錢善根等人名下，被告不知錢
  善根何時將系爭土地出賣予原告。而被告乃受父親錢宗範之託
  ，處理極樂公墓事宜，被告個人並未占用系爭土地，亦未獲有
  任何利益，自無不當得利可言，且原告提出之土地使用證明書
  ，乃翁鶯所開立，與被告無關，原告自不得請求被告給付不當
  得利。另原告請求自78年3 月22日起算之利息，被告提出五年
  之時效抗辯等語，資為抗辯。並聲明：(一)原告之訴及假執行之
  聲請均駁回。(二)如受不利益之判決，願預供擔保，請准宣告免
  為假執行。
三兩造不爭執之事實：
(一)系爭406、372地號土地整編前為六張犁段851、865地號，原為
  被告之哥哥錢善根所有，於78年3月8日，以買賣為原因，移轉
  登記予原告所有，所有權全部，嗣原告於78年10月27日，將37
  2地號土地所有權應有部分6/1移轉登記予訴外人陳忠燦，為兩
  造所不爭執，有土地登記謄本在卷可稽。
(二)被告分別於64年8 月23日、67年10月25日，以「極樂公墓乙○
  ○」之名義，開立認穴證予蔣能祥、徐汪誦芬，且有以翁鶯之
  名義，於70年10月1 日，開立土地使用證明書予陳田、林如清
  水、陳福永，同意上開買受人之先人使用墓地，為兩造所不爭
  執，有認穴證二份，土地使用證明書三份在卷足憑。
四得心證之理由：
  本件兩造所爭執之處，應在於被告是否構成不當得利？
(一)按無法律上之原因而受利益，致他人受損害者，應返還其利益
  。雖有法律上之原因，而其後已不存在者，亦同。民法第 179
  條定有明文。
(二)查被告分別於64年8 月23日、67年10月25日，以「極樂公墓乙
  ○○」之名義，開立認穴證予蔣能祥、徐汪誦芬，且系爭土地
  原為錢善根所有，於78年3月8日，移轉登記予原告所有，已如
  前述，則被告開立上開認穴證予蔣能祥、徐汪誦芬，出售該使
  用權時，原告並非系爭土地所有人，原告於78年3月8日，取得
  系爭土地所有權，原告所有系爭土地縱使遭他人占用，並非被
  告占用系爭土地，且原告亦未舉證證明被告受有任何利益。況
  被告開立予蔣能祥、徐汪誦芬之認穴證，均未記載使用墓地之
  地號，此有該認穴證在卷可稽（見本院卷第9、10 頁），被告
  亦否認蔣能祥、徐汪誦芬之先人墓地占用系爭土地，此外，原
  告亦未提出證據，以證明蔣能祥、徐汪誦芬之先人墓地占用系
  爭土地。則原告就蔣能祥、徐汪誦芬之先人墓地部分，主張被
  告受有不當得利云云，自不足取。
(三)次查，原告主張被告與翁鶯共同於70年10月1 日，以翁鶯之名
  義，開立土地使用證明書予陳田、林如清水、陳福永，同意上
  開買受人之先人使用系爭土地，亦構成不當得利等情，但被告
  否認之，依民事訴訟法第277 條關於舉證責任分配之規定，自
  應由原告舉證證明之。惟查，有以訴外人翁鶯之名義，開立土
  地使用證明書予陳田、林如清水、陳福永，同意使用人之先人
  使用862、864地號土地作為墓位使用，此有該土地使用證明書
  三份在卷足憑（見本院卷第11至13頁），顯不足據為證明被告
  有與翁鶯共同出售上開墓地使用權之事實。況上開土地使用證
  明書係記載同意上開買受人之先人使用862、864地號土地，本
  件系爭406、372地號土地整編前地號為851、865地號，復如前
  述，二者之地號並不相同。此外，原告亦未證明陳田、林如清
  水、陳福永之先人墓地，有占用系爭土地之事實。故原告主張
  被告與翁鶯共同出售系爭土地使用權，供陳田、林如清水、陳
  福永之先人作為墓地使用，亦構成不當得利云云，顯不足取。
五從而，原告依民法第179條規定，請求被告給付1,940,000元，
  及自78年3 月22日起至清償日止，按年息百分之五計算之利息
  ，為無理由，應予駁回。
六又原告其餘之訴既經駁回，其假執行之聲請，因訴之駁回而失
  所附麗，不應准許。
七本件事證已臻明確，兩造其餘主張、陳述及所提證據，經審酌
  與本院前揭判斷不生影響，毋庸再予審酌，併此敘明。
八訴訟費用負擔之依據：民事訴訟法第78條。
中    華    民    國    95    年    4    月    6    日
                    民事第六庭法      官  姜悌文
以上正本係照原本作成
如對本判決上訴，須於判決送達後20日內向本院提出上訴狀，並
依上訴利益繳納上訴費。
中    華    民    國    95    年    4    月    7    日
                              法院書記官  蔡炎暾


司法院資訊處製作；財團法人民間司法改革基金會備份。
